【裁判字號】    97,簡上,19
【裁判日期】    970620
【裁判案由】    損害賠償
【裁判全文】
臺灣臺北地方法院民事判決              97年度簡上字第19號
上  訴  人  丙○○
            乙○○
上列二人共同
訴訟代理人  蔡文彬律師
            陳孟秀律師
            林明賢律師
被 上訴 人  甲○○    住台北縣新店市○○○街一○八號四樓
上列當事人間損害賠償事件，上訴人對於中華民國九十六年十一
月十六日本院新店簡易庭九十六年度北簡字第二二七三號第一審
簡易判決提起上訴，經本院於九十七年六月六日言詞辯論終結，
判決如下：
    主    文
原判決關於命上訴人連帶給付被上訴人新台幣壹萬元，及自民國
九十六年九月六日起至清償日止，按年息百分之五計算之利息部
分，及該部分假執行之宣告，暨命上訴人連帶負擔反訴訴訟費用
之裁判均廢棄。
上開廢棄部分，被上訴人在第一審之反訴駁回。
其餘上訴駁回。
第一審命上訴人連帶負擔之反訴訴訟費用新台幣壹佰零陸元、第
二審訴訟費用其中新台幣貳仟元由被上訴人負擔，其餘第二審訴
訟費用由上訴人負擔。
    事    實
甲、上訴人方面：
一、聲明：(一)原判決不利於上訴人部分廢棄；(二)上廢棄部分，被
    上訴人應再給付上訴人各新臺幣（下同）十四萬五千元，及
    自起訴狀繕本送達翌日（即民國九十六年八月十五日）起至
    清償日止，按年息百分之五計算之利息；(三)被上訴人在第一
    審之反訴駁回。
二、陳述：除與原判決記載相同者，茲引用之外，補稱：
  (一)本訴部分：
    (1)原判決對於慰撫金之量定失衡：
      被上訴人故意為多次相當惡劣及噁心之辱罵與吐沬行為
        ，已嚴重貶低上訴人之人格，絕非如原判決所稱「逞口
        舌之快者」而已。當時上訴人乙○○先遭被上訴人辱罵
        及吐口水，而攝影機是由上訴人丙○○掌鏡，後來換上
        訴人乙○○拿攝影機，被上訴人又對上訴人丙○○辱罵
        及吐口水，故係同時對上訴人二人辱罵及吐口水。
      依兩造之身分、資力、地位、侵害時情節及被上訴人毫
        無悔意之態度，原判決認被上訴人僅需賠償上訴人各五
        千元之慰撫金顯屬過低，不足填補上訴人精神上痛苦。
      由原判決對兩造判賠金額觀之，原審顯係有意以兩相抵
        付方式解決糾紛，此顯然不顧侵害情節與兩造所受痛苦
        輕重，以及被上訴人行為係法律評價應以刑罰制裁之公
        然侮辱行為，屬嚴重侵害等情節，強以齊頭式賠償解決
        紛爭，不僅無助於糾紛之解決，反使紛爭更衍。
    (2)上訴人丙○○為專業日本導遊，月薪約二十萬元；上訴人
      乙○○則為家庭主婦。
  (二)反訴部分：
    (1)被上訴人之肖像權未受侵害，情節非屬重大：
      本院九十六年度簡上字第一０四號刑事判決理由二雖陳
        ：「告訴人馬志成（按：指上訴人丙○○）向被告人身
        攝影之行為，或有侵害被告個人之肖像權類之人格權，
        且客觀上雖有時間之急迫性，惟被告辱罵告訴人馬志成
        『王八蛋』、『王八蛋的傢伙』之侮辱行為，無法阻止
        告訴人馬志成之拍攝行為，不具排除侵害之必要性，不
        能主張正當防衛‧‧‧。」，其僅係一種假設語氣，並
        非肯認被上訴人之肖像權受有侵害。
      肖像權具有社會公開性，單純未經同意之攝影行為，尤
        其在公開場合，基於衝突預防、對於侵害存證之攝錄，
        並非當然侵害肖像權，因此民法第一百九十五條第一項
        始特別規定有「情節重大」要件。實務諸多見解亦特別
        考量被攝人之人格有無貶抑、攝影行為之場合與目的，
        避免該條規定「情節重大」之要件成為具文，諸如：「
        上訴人之攝影，無貶抑被上訴人之人格，未移作負面評
        價方式使用，非屬情節重大，不構成侵害肖像權。」（
        台灣高等法院九十年度重上字第三四七號及九十三年度
        上更(一)第九十一號民事判決參照）、「上訴人之攝影，
        非出於商業或惡意之目的，尚難認有侵害被上訴人之肖
        像權而情節重大。」（本院九十四年度訴字第一二八九
        號民事判決參照）、「上訴人之攝影，係於糾紛場合、
        基於存證目的，紀錄現場人、事、物，屬防衛權利受侵
        害之行為，且若因此有攝錄到在場人員之情事，其侵害
        情節亦非重大。」（本院九十五年簡上字第一六八號民
        事判決參照）。準此，本件上訴人之攝影行為，尚難認
        有侵害被上訴人之肖像權且情節重大。
    (2)上訴人未散播攝影內容：
      上訴人於原審即多次主張錄影光碟僅供偵查及審判程序
        調查之用（見原審九十六年十月十九日言詞辯論筆錄及
        上訴人於原審所提九十六年十一月二日書狀），被上訴
        人對此均未爭執，則依民事訴訟法第二百八十條第一項
        規定，視同被上訴人自認，被上訴人自不得復於第二審
        爭執上訴人散播錄影帶內容，況其主張為新攻擊防禦方
        法，依法亦不得再行主張。
      縱認上訴人有將錄影內容提供予證人丁○○觀看，亦係
        於合理範圍內，並非恣意散布。蓋兩造所居住之大樓並
        無設置管理委員會，而丁○○為房屋起造人，依一般社
        會通念有排解住鄰糾紛之功能，本件即是上訴人為尋求
        協助處理糾紛，使其了解糾紛經過而讓其觀看錄影內容
        ，自不能認係情節重大。證人丁○○雖表示上訴人播放
        Ｖ８非為請其處理協調云云，惟查上訴人與丁○○並無
        深交，如非請其協助處理糾紛，豈會無端播放攝影畫面
        供其觀看？顯見證人丁○○所言不實。又由攝影內容可
        知兩造當時確有爭吵，且被上訴人有辱罵及吐沫行為，
        惟證人丁○○竟證稱畫面並沒有互相爭吵，且被上訴人
        僅係伸舌頭云云，顯見其明顯偏袒被上訴人。
    (3)上訴人基於存證目的以攝影紀錄現場狀況，實有必要：
      現今社會人情冷漠，無人願意介入他人糾紛，故基於存
        證目的，於公開糾紛場合紀錄現場狀況，確有必要，如
        將肖像權無限上綱並凌駕一切，將導致權益保護失衡。
        本件被上訴人於刑事程序中矢口否認有辱罵及吐沬行為
        ，而自來水公司人員明明在場見聞甚至發言，卻因不願
        介入兩造糾紛而於偵查中陳稱沒看到，證人丁○○亦對
        攝影畫面中被上訴人明顯辱罵及吐沬行為，睜眼說瞎話
        表示畫面中沒有爭吵，被上訴人只有伸舌頭而已。可知
        如無上訴人攝影存證，被上訴人將脫免其公然侮辱與妨
        害名譽責任。
      上訴人按電鈴請被上訴人下樓後，雖被上訴人表明反對
        拍攝，而上訴人仍繼續拍攝，然基於蒐證目的之拍攝，
        應在被上訴人預期範圍內，並沒有貶抑人格的意思，非
        屬可責難行為，且上訴人非以有形之實力加諸於被上訴
        人，與強暴行為不符，自不該當刑法強制罪。
    (4)被上訴人稱其係於驚嚇下被攝影云云，惟查上訴人按鈴請
      被上訴人下樓時，已告知其係要處理洗衣機糾紛，否則以
      兩造相處情形，被上訴人豈會不知原因即下樓，況從錄影
      光碟中被上訴人神情及對話內容觀之，被上訴人不僅絲毫
      未受驚嚇，反倒極其凶惡。
    (5)被上訴人之人格並未因上訴人之拍攝行為而有所貶損，其
      精神上痛苦輕微，原判決認上訴人應連帶賠償被上訴人一
      萬元之慰撫金，顯屬過高。
三、證據：除援用原審之立證方法外，另提出台灣高等法院及本
    院民事判決各二份為證。
乙、被上訴人方面：
一、聲明：上訴駁回。
二、陳述：除與原判決記載相同者，茲引用之外，補稱：
  (一)本訴部分：
    (1)被上訴人為遏阻上訴人之侵害肖像權行為，依本能採取自
      我防衛行為：
      上訴人稱其所為係「對於被上訴人之侵害行為攝影存證
        」、「擅自使用公共用水之行為進行蒐證，嗣因被上訴
        人阻擋」之行為云云。惟據光碟錄影帶內容所示，上訴
        人早於九十五年七月二日前即對被上訴人放置一樓之私
        人物品攝影存證，之後於九十五年七月三日在一樓處按
        電鈴引誘被上訴人下樓，並於被上訴人抵達一樓車庫後
        拿Ｖ８攝影機拍攝被上訴人，故本件實係於未經被上訴
        人同意下，上訴人持續強行拍攝被上訴人之侵權行為，
        被上訴人乃真正之受害者。
      被上訴人因不同意上訴人拍攝，當下出言制止並伸手阻
        擋攝影機鏡頭，而現場自來水公司人員即證人蔡文彬亦
        好言勸阻，惟均無效果。被上訴人因屢遭上訴人按電鈴
        騷擾，又因不明原因被引下樓並遭強行拍攝侵害，故於
        制止無效及驚嚇後依本能採取自我防衛行為，目的僅係
        為遏阻上訴人之侵害肖像權行為，且當時並未辱罵上訴
        人乙○○。
    (2)被上訴人係美商外資法人專業經理人退休，服務金融界長
      達二十七年。
  (二)反訴部分：
    (1)上訴人共同侵害被上訴人肖像權，且情節重大：
      本件是上訴人未經被上訴人同意，強行持續輪流拍攝被
        上訴人，乃為情節重大的侵權行為，此除有錄影帶光碟
        為證外，亦經原判決認定為真實。
      本院九十六年度簡上字第一○四號刑事判決亦認：「被
        告（即被上訴人）對於告訴人（即上訴人）持攝影機對
        其拍攝之行為十分憤怒、一時激動。告訴人向被告人身
        攝影之行為，或有侵害被告個人之肖像權類之人格權‧
        ‧‧。」，亦明白認定上訴人侵害被上訴人個人之肖像
        權類之人格權。
    (2)上訴人稱：「評價應以刑罰制裁之公然侮辱，自屬嚴重之
      侵害，而侵害肖像權則否」云云，顯非事理之平。蓋本件
      被上訴人係為遏阻上訴人之侵害肖像權行為，依本能採取
      自我防衛行為，已如前述，而上訴人除前揭侵權行為外，
      嗣更散播拍攝錄影帶給社區人士觀看（此有證人丁○○證
      述為真），二度侵害被上訴人，致使被上訴人平日出門心
      理即產生害怕恐懼感，被上訴人所受侵害程度何止上訴人
      所主張損害程度之千百倍。
    (3)除本件事件外，另上訴人明知所有住戶有權使用本公寓公
      共空間，卻告訴被上訴人竊佔及竊盜，案經台灣台北地方
      法院檢察署檢察官為不起訴處分及臺灣高等法院檢察署駁
      回再議聲請確定後，始還被上訴人清白，可見上訴人乃係
      惡意使被上訴人受刑事之處分。上訴人所為除造成行政及
      司法資源浪費外，還使被上訴人必須承受不斷應訊的困擾
      ，且名譽遭受誣陷、身心痛苦煎熬，受害程度難以用精神
      慰藉金來衡量。
三、證據：除援用原審之立證方法外，另提出大樓一樓公共空間
    平面圖一份及照片五張為證，並聲請傳訊證人丁○○。
丙、本院依職權調閱本院九十六年度簡上字第一○四號刑事全卷
    。
    理    由
甲、程序方面：
    按當事人於通常訴訟第二審程序不得提出新攻擊或防禦方法
    ，但對於在第一審已提出之攻擊或防禦方法為補充者，不在
    此限，民事訴訟法第四百四十七條第一項第三款定有明文；
    又上揭規定於簡易訴訟第一審裁判之上訴程序準用之，民事
    訴訟法第四百三十六條之一第三項定有明文。經查，被上訴
    人於原法院已主張，上訴人除於九十五年七月三日將被上訴
    人引至樓下後，不顧被上訴人反對，逕行拍攝被上訴人而侵
    害肖像權外，尚有其他侵害肖像權之行為（參原審卷第六十
    二頁），從而被上訴人於本院準備程序中，另聲請傳訊證人
    丁○○，證明上訴人另有散播拍攝錄影帶給社區人士丁○○
    觀看之侵害肖像權行為，應屬對第一審已提出之攻擊或防禦
    方法為補充，程序並無不合，應予准許。
乙、得心證之理由：
一、上訴人主張：(一)九十五年七月三日台北自來水事業處派稽查
    員至台北縣新店市○○○街一○八號一樓，查證被上訴人是
    否有竊水情事，上訴人按電鈴請被上訴人下樓，並現場拍攝
    蒐證，被上訴人竟在公眾得出入之場所，以辱罵「王八蛋」
    及吐口水之方式，公然侮辱上訴人，造成上訴人名譽權及人
    格權嚴重受損，經衡酌雙方之身分、資力、地位、侵害時之
    情節及被上訴人毫無悔意之態度，被上訴人應賠償上訴人各
    十五萬元，然原判決僅判命被上訴人各賠償五千元，實屬過
    低而量定失衡；(二)被上訴人雖不同意上訴人對其拍攝，然上
    訴人於現場公眾得出入之場所拍攝蒐證，並無侵害被上訴人
    肖像權或隱私權可言，又縱認上訴人有將錄影內容提供予證
    人丁○○觀看，亦係於合理範圍內，並非恣意散布內容侵害
    被上訴人之肖像權，原判決判命上訴人應連帶賠償一萬元實
    屬不當等語。
二、被上訴人則以：(一)九十五年七月三日上訴人丙○○在一樓按
    被上訴人電鈴，請被上訴人至樓下，當被上訴人抵達一樓時
    ，上訴人不知何因就直接拍攝被上訴人，被上訴人阻擋上訴
    人拍攝行為，欲排除肖像權、隱私權所受侵害，但屢勸無效
    致生雙方不愉快的爭執，被上訴人沒有公然侮辱上訴人丙○○之犯意及意圖，且對上訴人乙○○無侵權行為情事；(二)上
    訴人不顧被上訴人之反對，執意拍攝被上訴人，嚴重侵犯被
    上訴人肖像權及隱私權，且上訴人將錄影內容散布，提供予
    證人丁○○觀看，更證明侵害被上訴人肖像權情節重大，原
    判決判命上訴人應連帶賠償一萬元並無不當等語置辯。
三、兩造對於九十五年七月三日上訴人丙○○按電鈴請被上訴人
    下樓，且不顧被上訴人反對而仍對其拍攝，及攝影光碟勘驗
    內容顯示，畫面六分零六秒出現被上訴人阻止拍攝，七分二
    十二秒後方陸續出現被上訴人辱罵王八蛋及向攝影機吐口水
    之動作並無爭執，爭執重點在於：(一)上訴人是否有侵害被上
    訴人肖像權或隱私權？若有侵害，是否已達情節重大而應負
    賠償責任之程度？原判決判命上訴人連帶賠償一萬元是否適
    當？(二)被上訴人是否公然侮辱上訴人二人，而應負賠償責任
    ？若應負賠償責任，原判決判命被上訴人賠償上訴人各五千
    元，數額是否適當？爰說明如后。
四、上訴人並未侵害被上訴人隱私權，雖侵害被上訴人肖像權，
    然未達情節重大應予賠償之程度，原判決判命上訴人連帶賠
    償一萬元並非有據：
  (一)按因故意或過失，不法侵害他人之權利者，負損害賠償責任
    ；不法侵害他人之身體、健康、名譽、自由、信用、隱私、
    貞操，或不法侵害其他人格法益而情節重大者，被害人雖非
    財產上之損害，亦得請求賠償相當之金額，民法第一百八十
    四條第一項前段、第一百九十五條第一項前段分別定有明文
    。而肖像為個人形象及個性之表現，屬重要人格法益之一種
    ，是所謂「不法侵害其他人格法益」應包括肖像權在內，惟
    須受侵害之情節重大，始有上開法條之適用。肖像的作成包
    括拍攝他人肖像，若係不顧他人反對而為之，除具有阻卻違
    法事由（例如民法第一百四十九條正當防衛或第一百五十條
    緊急避難等情形）外，原則上即屬侵害行為，而就所拍攝之
    他人肖像，未經同意加以散布，造成貶抑他人之結果，亦同
    屬侵害行為。
  (二)經查，被上訴人主張上訴人侵害其肖像權，包括九十五年七
    月三日上訴人不顧被上訴人之反對而拍攝被上訴人，以及上
    訴人未經被上訴人同意而將拍攝內容提供予證人丁○○觀看
    兩部分，茲分述如下：
    (1)上訴人主張因查證被上訴人是否竊水之問題，方於九十五
      年七月三日進行蒐證拍攝，然被上訴人並非當場有何竊水
      行為，致上訴人必須蒐證以正當防衛權利，反而係上訴人
      主動按電鈴請被上訴人下樓，而後在被上訴人反對拍攝之
      情況下，上訴人仍然執意拍攝，上訴人之行為確屬侵害肖
      像權之行為，惟上訴人係於台北自來水事業處稽查員到場
      稽查時，欲拍攝現場調查狀況，並非存有貶抑被上訴人人
      格之用意，尚難認定侵害肖像權之情節重大。
    (2)證人丁○○於本院九十七年三月二十一日準備程序期日證
      稱：「房子是我們建設公司蓋的，上訴人有拿東西給我看
      ，是從Ｖ８放出來，是被上訴人伸舌頭的畫面，爭吵時我
      不在場，畫面並沒有互相爭吵。」、「（問：當天上訴人
      為何去放Ｖ８給你看？）他當時說跟四樓吵架。」、「（
      問：有無說為何吵架？）為了洗衣機放的位置的事情。」
      （參本院卷第七十一頁），足見上訴人確實未經被上訴人
      同意而將拍攝內容提供予證人丁○○觀看，並使證人丁○○留有被上訴人伸舌頭之負面印象，確有侵害肖像權之行
      為，惟證人丁○○既同時證稱上訴人係為洗衣機放置位置
      之事（即被上訴人於一樓放置洗衣機使用公共水源之事）
      方播放拍攝內容，且證人丁○○係蓋建系爭房屋之建設公
      司負責人，上訴人顯非無故播放拍攝內容，而係基於期待
      證人丁○○評斷處理紛爭之用意，尚難認定上訴人侵害肖
      像權之情節重大。
  (三)再者，所謂隱私權，乃係不讓他人無端地干預其個人私的領
    域的權利，本件上訴人係於公眾得出入之場所拍攝被上訴人
    ，無涉私領域之侵害，自無侵害隱私權可言。
  (四)綜上，上訴人並未侵害被上訴人之隱私權，雖侵害被上訴人
    肖像權，然尚未達情節重大而應予賠償慰撫金之程度，被上
    訴人自無從依民法第一百八十四條第一項前段、第一百九十
    五條第一項前段規定，請求上訴人連帶賠償此部分之損害。
五、被上訴人確有公然侮辱上訴人二人，應負賠償責任，原判決
    判命被上訴人賠償上訴人各五千元，數額應屬適當：
  (一)按不法侵害他人之名譽，被害人雖非財產上之損害，亦得請
    求賠償相當之金額，民法第一百九十五條第一項前段定有明
    文。經查，被上訴人因對上訴人侵害肖像權之行為感到憤怒
    ，乃以「王八蛋」、「王八蛋的傢伙」之話語辱罵上訴人丙○○，復對上訴人乙○○手持之攝影機吐口水，有本院刑事
    庭勘驗筆錄可稽（參見九十六年度簡上字第一○四號刑事卷
    宗第二十六頁正反面），核被上訴人所為顯非正當防衛，而
    係損害上訴人名譽權之行為。被上訴人雖辯稱未辱罵上訴人
    乙○○，然既對上訴人乙○○手持之攝影機吐口水，且當時
    上訴人乙○○緊持攝影機進行拍攝，被上訴人之行為實帶有
    對乙○○之人身吐口水之意涵，而屬侮辱行為，從而被上訴
    人確有公然侮辱上訴人二人之行為，應負賠償責任。
  (二)斟酌本件發生之原因事實，上訴人所受之損害，及兩造身分
    、地位、經濟能力等各種情狀，上訴人要求被上訴人賠償上
    訴人各十五萬元實屬過高，原判決判命被上訴人賠償上訴人
    各五千元，數額應屬適當：
    (1)本件發生之原因事實，係因上訴人丙○○主動按電鈴要求
      被上訴人下樓，被上訴人從樓上住家至一樓公共空間時，
      上訴人二人復陸續違反被上訴人之意願拍攝被上訴人，侵
      害被上訴人之肖像權，被上訴人方才出言辱罵上訴人丙○○及對上訴人乙○○手持之攝影機吐口水，自足以貶損上
      訴人之人格名譽。
    (2)上訴人丙○○是五十五年八月二十一日出生，日本拓植大
      學畢業，現任日本導遊、月收入約二十萬元、有股利、利
      息所得、房屋、土地；上訴人乙○○為六十一年十二月二
      十一日出生、曾任長榮航空服勤本部副事務長，現為家庭
      主婦，有股利、利息所得、房屋、土地及投資財產；被上
      訴人三十九年六月三十日出生，大專畢業，已自美商花旗
      銀行台北分行以專業經理人身分退休，服務金融界二十七
      年，有利息所得及土地財產。
六、綜上所述，本件上訴人主張其名譽權受損害，除原法院已判
    命被上訴人給付之金額外，另請求被上訴人應再給付上訴人
    各十四萬五千元，及自起訴狀繕本送達翌日起至清償日止，
    按年息百分之五計算之利息，其請求為無理由，不應准許，
    原審就該部分為上訴人敗訴之判決，於法並無不合，上訴意
    旨就此部分指摘原判決不當，求予廢棄改判，為無理由，應
    予駁回。又上訴人雖侵害被上訴人肖像權，但非情節重大，
    對被上訴人不負連帶賠償責任，上訴人請求就反訴部分原判
    決不利上訴人之部分廢棄，就該廢棄部分駁回被上訴人在第
    一審之反訴，其請求為有理由，應予准許。原審就上開反訴
    部分，判決上訴人應連帶給付被上訴人一萬元，及自九十六
    年九月六日起至清償日止，按年息百分之五計算之利息，自
    有未洽，上訴意旨就此部分指摘原判決不當，求予廢棄改判
    ，為有理由，爰由本院將原判決此部分予以廢棄，改判如主
    文第二項所示。
七、本案事證已臻明確，兩造其餘主張、陳述及所提之證據，經
    審酌後認與判決結果不生影響，爰不一一論述，附此敘明。
八、據上論結，本件上訴為一部有理由，一部無理由。依民事訴
    訟法第四百三十六條之一第三項、第四百四十九條第一項、
    第四百五十條、第七十九條，判決如主文。
中    華    民    國    97    年    6     月    20    日
                    民事第一庭    審判長法官  李昆曄
                                  法      官  朱漢寶
                                  法      官  文衍正
以上正本係照原本作成。
不得上訴。
中    華    民    國    97    年    6     月    20    日
                                  書  記  官  潘惠敏


司法院資訊處製作；財團法人民間司法改革基金會備份。
